臺灣臺中地方法院刑事判決
110年度易字第1331號
聲  請  人  臺灣臺中地方檢察署檢察官
被      告  趙莉莉


上列被告因詐欺等案件，經檢察官聲請以簡易判決處刑（110年
度偵字第12476號），本院認不宜逕以簡易判決處刑（本院原案
號：110年度豐簡字第283號），改依通常程序審理，判決如下：
    主    文
趙莉莉無罪。
    理    由
一、聲請簡易判決處刑意旨略以：被告趙莉莉前於民國106年間
    某時許，以新臺幣（下同）3,000元之代價，購得由真實姓
    名年籍均不詳之人偽造之中華民國領隊人員執業證（偽造之
    執業證名稱：「中華民國旅遊領團人員執業證」，下稱上開
    偽造之執業證）後，竟意圖為自己不法之所有，基於行使偽
    造特種文書及詐欺取財之犯意，於109年5月28日某時許，在
    不詳地點，填寫行政院交通部觀光局（下稱觀光局）之「導
    遊、領隊人員及國民旅遊隨團服務人員生計費用補貼款撥付
    申請表」，並檢附上開偽造之執業證影本、身分證影本、帶
    團資料等交予觀光局，以此方式行使上開偽造之執業證，使
    觀光局陷於錯誤，欲向觀光局請領生計費用補貼金額3萬元
    。嗣觀光局委託中華民國觀光領隊協會審核領隊人員生計費
    用補貼款，於審核資料時發現被告檢附之上開偽造之執業證
    ，與觀光局之領隊人員執業證多有相似，經查被告並無領隊
    人員資格，並向行政院內政部查證，上開偽造之執業證上之
    「中華民國旅遊領團協會」非屬內政部核准立案之全國性社
    會團體，因而未獲生計費用補貼款，然已足生損害於觀光局
    審核生計費用補貼款之正確性 。因認被告涉犯刑法第216條
    、第212條之行使偽造特種文書、同法第339條第3項、第1項
    之詐欺取財未遂等罪嫌。
二、按犯罪事實應依證據認定之，無證據不得認定犯罪事實；有
    罪之判決書應於理由內記載認定犯罪事實所憑之證據及其認
    定之理由，刑事訴訟法第154條第2項及第310條第1款分別定
    有明文。而犯罪事實之認定，係據以確定具體的刑罰權之基
    礎，自須經嚴格之證明，故其所憑之證據不僅應具有證據能
    力，且須經合法之調查程序，否則即不得作為有罪認定之依
    據。倘法院審理之結果，認為不能證明被告犯罪，而為無罪
    之諭知，即無前揭第154條第2項所謂「應依證據認定」之犯
    罪事實之存在。因此，同法第308條前段規定，無罪之判決
    書只須記載主文及理由。而其理由之論敘，僅須與卷存證據
    資料相符，且與經驗法則、論理法則無違即可，所使用之證
    據亦不以具有證據能力者為限，即使不具證據能力之傳聞證
    據，亦非不得資為彈劾證據使用。故無罪之判決書，就傳聞
    證據是否例外具有證據能力，本無須於理由內論敘說明（最
    高法院100年度台上字第2980號判決意旨參照）。是本院以
    下採為認定被告無罪所使用之證據，不以具有證據能力者為
    限，且毋庸論敘所使用之證據是否具有證據能力，合先敘明
    。
三、按犯罪事實應依證據認定之，無證據不得認定其犯罪事實；
    又不能證明被告犯罪者，應諭知無罪之判決，刑事訟訴法第
    154條第2項、第301條第1項前段分別定有明文。又所謂認定
    犯罪事實之證據，係指足以認定被告確有犯罪行為之積極證
    據而言，該項證據自須適合於被告犯罪事實之認定，始得採
    為斷罪之資料；而認定不利於被告之事實，須依積極證據，
    苟積極證據不足為不利於被告事實之認定時，即應為有利於
    被告之認定，更不必有何有利之證據；事實之認定，應憑證
    據，如未能發現相當確實證據，或證據不足以證明，自不能
    以推測或擬制之方法，以為裁判之基礎；且刑事訴訟上之證
    明資料，無論其為直接證據或間接證據，而為認定犯罪事實
    所憑，均須達於通常一般之人均不致有所懷疑，而得確信其
    為真實之程度，始得據為有罪之認定，若其關於被告是否犯
    罪之證明未能達此程度，而有合理懷疑之存在，致使無從形
    成有罪之確信，即不得遽為不利被告之認定（最高法院29年
    上字第3105號、30年上字第816號、40年台上字第86號、76 
     年台上字第4986號判例可資參照）。又檢察官就被告犯罪
    事實，應負舉證責任，並指出證明之方法，刑事訴訟法第16
    1條第1項定有明文，因此，檢察官對於起訴之犯罪事實，應
    負提出證據及說服之實質舉證責任。倘其所提出之證據，不
    足為被告有罪之積極證明，或其指出證明之方法，無從說服
    法院以形成被告有罪之心證，基於無罪推定之原則，自應為
    被告無罪判決之諭知（最高法院92年台上字第128號判例意
    旨參照）。
四、檢察官聲請簡易判決處刑意旨認被告涉有刑法第216條、第2
    12條之行使偽造特種文書、同法第339條第3項、第1項之詐
    欺取財未遂等罪嫌，無非係以被告之供述、領隊人員及國民
    旅遊隨團服務人員生計費用補貼款撥付申請表影本、上開偽
    造之執業證影本、觀光局之舊版領隊人員執業證影本、觀光
    局109年8月28日觀業字第1090010619號函暨所附資料、臺灣
    臺中地方檢察署收受贓證物品清單、上開偽造之執業證其主
    要之論據。
五、訊據被告堅詞否認涉有何犯行，辯稱：我沒有詐欺，我不知
    道我申請時檢附的這張證照是假的；我不是導遊或領隊人員
    ，但我是領團人員，當時我是汎洋旅行社的領團人員，是領
    團國內的旅遊，我是用領團人員的身份申請導遊、領隊人員
    及國民旅遊隨團服務人員生計費用補貼款；「導遊、領隊人
    員及國民旅遊隨團服務人員生計費用補貼款撥付申請表」是
    我填載的，我有向觀光局查詢我要如何填寫，觀光局人員問
    我有甚麼身分證明，我就把我的證件名稱念給他聽，當時我
    是打電話詢問的，我當時問導遊人員、領隊人員、國民旅遊
    隨團人員這三個選項要勾選哪一個，觀光局人員就請我勾選
    領隊人員，我就把申請書提出給觀光局申請，而「中華民國
    旅遊領團人員執業證」正反面影本、身分證正反面影本、領
    據切結、存摺影本、國民旅遊團出團證明、領團人員趙莉莉
    這些資料在申請時也有向觀光局提出等語。經查：
(一)證人林璽聰（原姓名林柏州）於109年12月16日偵訊時結證
    稱：我之前在鼎峰遊覽公司開遊覽車，跑車趟認識趙莉莉，
    那時他在旅遊群組中找車，我剛好有車，後來有常合作；趙
    莉莉當時有問我，有沒有認識有導遊證照的，我跟他說沒有
    導遊證，只有領團證，要上課，之後他去上課就拿到領團證
    ，我介紹趙莉莉給王玉琳，王玉琳是負責開課並發領團證的
    等語。證人王玉琳於110年3月2日偵訊時結證稱：導遊、領
    隊是需要考證照，上完課後還是要參加國家考試，但「中華
    民國旅遊領團人員執業證」這個證照是領團證的證照，是隨
    車人員的證照，是一般遊覽車隨車服務人員的證照，這個不
    需要國家考試，上完課4個小時就可以拿到，這個證照是南
    投縣團康旅遊協會發的，學員提供身分證影本、相片給我們
    ，我們再提供給協會，協會製作好後交給我們，我們再發給
    學員等語。觀諸證人林璽聰、王玉琳上開所述，彼此間尚無
    矛盾不合之處，且與南投縣旅遊團康人員協會110年12月1日
    第000000000號函文主旨：「茲證明趙莉莉小組，確為參加
    本協會辦理國民旅遊領團人員班，證照確為本協會核發，特
    此證明，請鑒核。」（見本院卷第45頁），及被告申請上開
    費用補貼款時所檢附之證照名稱係中華民國「旅遊領團人員
    」執業證，而非中華民國「領隊人員」執業證或中華民國「
    導遊人員」執業證（見他卷第6頁至第7頁、第35頁、第43頁
    至第49頁）等情互核相符，其2人上開所述，應非虛妄，堪
    予採信。足認被告向觀光局申請導遊、領隊人員及國民旅遊
    隨團服務人員生計費用補貼款時所提出之中華民國旅遊領團
    人員執業證，確係由南投縣旅遊團康人員協會所核發，並非
    由被告所偽造。是被告上開所辨其向觀光局提出申請時不知
    上開中華民國旅遊領團人員執業證係偽造之證照乙節，洵屬
    有據，堪予採信。
(二)再稽之卷附交通部觀光局109年8月28日觀業字第1090010619
    號函暨檢附之交通部觀光局補貼導遊與領隊人員及國民旅遊
    隨團服務人員生計費用補貼申請-審查-撥款作業流程、交通
    部觀光局補貼導遊與領隊人員及國民旅遊隨團服務人員生計
    費用實施要點第二點、第三點、第四點修正規定、交通部觀
    光局補貼導遊與領隊人員及國民旅遊隨團服務人員生計費用
    Q&A各1份（見他卷第17頁至第29頁），可知交通部觀光局上
    開生計費用補貼之對象，除「導遊及領隊人員於中華民國10
    8年1月1日至109年4月16日止，曾執行接待或引導來臺觀光
    旅客旅遊業務或引導出國觀光旅客團體旅遊業務8團以上，
    或總天數40天以上，且於申請補貼之日起3個月內未任職旅
    行業者」外，尚包括「國民旅遊隨團服務人員於中華民國10
    8年1月1日至109年4月16日止，執行國民旅遊服務40團以上
    ，或總天數80天以上，且於申請補貼之日起3個月內未任職
    旅行業者」，且國民旅遊隨團服務人員提出上開費用補貼之
    申請，須檢附之文件及佐證資料為「甲、補貼款撥付申請表
    。乙、國民旅遊隨團人員身分證影本。丙、曾受旅行業臨時
    僱用執行國民旅遊隨團服務人員業務之相關資料。丁、領據
    。戊、指定金融機構存摺封面影本。己、切結書。」。而參
    諸被告向觀光局提出上開費用補貼申請時係提出中華民國「
    旅遊領團人員」執業證，而非中華民國「領隊人員」執業證
    或中華民國「導遊人員」執業證，已如上述，又被告申請時
    所檢附之國民旅遊出團證明（見他卷第39頁至第41頁），其
    上均記載「領團人員：趙莉莉」，且被告提出上開費用補貼
    申請時所檢附之國民旅遊出團證明中，其上蓋有汎洋旅行社
    股份有限公司統一發票專用章，亦經該公司以函文說明「趙
    莉莉的兒子王俊翔從108年至今在本公司業務部任職，王俊
    翔接洽負責的團體曾委任其母親趙莉莉擔任領團人員。」，
    有汎洋旅行社股份有限公司110年10月28日汎字第110102801
    號函在卷可佐（見本院卷第43頁）。足見被告上開所辯其係
    以「領團人員」身分申請上開費用補貼款，且係因電話詢問
    觀光局人員，經觀光局人員告知後，始在「導遊、領隊人員
    及國民旅遊隨團服務人員生計費用補貼款撥付申請表」申請
    項目欄上勾選領隊人員等詞，尚非無據，應堪採信。
(三)另被告向觀光局申請上開費用補貼款，嗣經觀光局轉由台灣
    旅行業國民旅遊發展協會審查，經該協會審查並勾選隨團人
    員，且因被告檢附旅行業派遣國民旅遊隨團服務計40團69天
    相關資料，經審核符合要點規定，並核撥4至6月生計費用3
    萬元整，有交通部觀光局109年8月28日觀業字第1090010619
    號函暨檢附之交通部觀光局補貼導遊與領隊人員及國民旅遊
    隨團服務人員生計費用審查表各1份在卷可憑（見他卷第17
    頁至第20頁、第31頁至第33頁）
(四)從而，被告實際上既有擔任領團人員，且以合於補貼對象之
    領團人員申請上開費用補貼款，並檢附由南投縣旅遊團康人
    員協會所發給之中華民國「旅遊領團人員」執業證、「領團
    人員趙莉莉」之國民旅遊出團證明等資料，嗣並由台灣旅行
    業國民旅遊發展協會審查為隨團人員，符合要點規定，而核
    撥生計費用補貼，自無法僅以被告在「導遊、領隊人員及國
    民旅遊隨團服務人員生計費用補貼款撥付申請表」申請項目
    欄上誤勾選為領隊人員乙節，即遽認被告主觀上有行使偽造
    特種文書、詐欺之犯意及不法所有之意圖。　
六、綜上所述，本件依檢察官所舉之上開證據，均不足以使本院
    達於通常一般之人均不致有所懷疑，而得確信被告有聲請簡
    易判決處刑意旨所指之行使偽造特種文書及詐欺取財未遂犯
    行。此外，復查無其他積極明確之證據，足以認定被告有聲
    請簡易判決處刑意旨所指之上開犯行。揆諸前揭法條及判例
    意旨說明，本件犯罪尚屬不能證明，自應為被告無罪之諭知
    。
據上論斷，應依刑事訴訟法第452條、第301條第1項，判決如主
文。 　　
本案經檢察官王宜璇聲請簡易判決處刑，檢察官温雅惠、劉世豪
到庭執行職務。
中    華    民    國    111    年    3    月    11    日
                  刑事第十一庭 審判長法  官  曹錫泓
                                     法  官  許曉怡
                                     法  官  蔡汎沂
如不服本判決應於收受送達後20日內向本院提出上訴書狀，並應
敘述具體理由；其未敘述上訴之理由者，應於上訴期間屆滿後20
日內向本院補提理由書（均須按他造當事人之人數附繕本）「切
勿逕送上級法院」。
告訴人或被害人如不服判決，應備理由具狀向檢察官請求上訴，
上訴期間之計算，以檢察官收受判決正本之日起算。 
                                     書記官  林政佑
中　　華　　民　　國　　111 　年　　3 　　月　　11　　日